最高法院刑事判決　　　　　　　九十四年度台上字第九０八號
　　上訴人　祝隆道
　　被　告　甲○○
上列上訴人因自訴被告偽造文書等罪案件，不服台灣高等法院台
南分院中華民國九十一年三月十三日第二審更審判決（九十年度
上更(一)字第五五六號，自訴案號：台灣台南地方法院八十七年度
自字第三四五號），提起上訴，本院判決如下：
    主  文
上訴駁回。
　　理　由
一、關於變造私文書、偽造債權部分
本件原判決以上訴人祝隆道之自訴意旨略以：上訴人於民國八十
二年十月十五日上午，與被告甲○○及案外人鄔之盛、錢武志等
人，在台北市世貿大樓鄔之盛辦公室洽談工程合作，當天達成協
議，由上訴人協助被告所代表之久益投資公司取得高雄市國家科
學博物館進口花崗石、鋁門及鐵捲門等工程，而由被告給付新台
幣（下同）二百五十萬元之工程保證金為酬勞，並由被告當場製
作協議書二份（一份協議書保證金五十萬元，另一份則為二百萬
元），但如上訴人無法協助取得工程，則應退還保證金，並由上
訴人提供友人洪桂秋所有坐落台南縣永康市○○○段一七六七之
六、之十一地號土地（應有部分各為八分之一）及地上建物設定
抵押擔保。詎被告居心叵測，諉稱上開二百萬元保證金之協議書
，文字欠端正，擬攜回自宅重行繕校，並以空白紙一張要求上訴
人事先簽名捺指印，上訴人不疑有他，允其所請，事後始發現被
告在該協議書上，載明協議之日期為八十二年十月十六日，並變
造：工程保證金二百萬元直接電匯入一銀西台南分行林崑林帳戶
內，致上訴人毫無所得，被告明知洪桂秋未積欠其金錢，更搶先
於八十二年十月十四日，以洪桂秋之上開房地設定二百四十萬元
之最高限額抵押權，而偽造被告對於洪桂秋有上開抵押債權，因
認被告涉犯變造私文書、偽造債權等罪嫌云云。訊據被告固不否
認有書立上開協議書之事實；惟堅決否認有偽造私文書之犯行，
辯稱：其係於八十二年間，經由鄔之盛之介紹而認識上訴人，當
時上訴人稱可代為介紹承包高雄市國家科學博物館之進口花崗石
工程及鋁門、鋁窗及鐵捲門工程，雙方乃於八十二年十月十五日
、十六日簽訂協議書二份，約定其以保證金名義給付上訴人二百
五十萬元，但如上訴人未能協助取得該項工程，應無條件退還保
證金，上訴人並提供案外人洪桂秋之不動產設定抵押權與被告所
代表之久益投資公司，簽約當日給付上訴人五十萬元現金，另八
十五萬元及一百十五萬元則匯入上訴人於協議時所指定之林崑林
帳戶。詎上訴人事後無法協助取得工程，又未退還保證金，更為
逃避債務，而提出本件訴訟；實則該二份協議書均經由上訴人過
目才簽名，林崑林之帳戶亦為上訴人所提供等語。經查上訴人於
審理中指稱：被告於當日所簽立兩紙協議書後，以其中保證金為
二百萬元之協議書，文字欠端正，擬攜回自宅重行繕校，而以空
白紙一張要求上訴人事先簽名捺指印，事後發現該協議書之內容
，竟將該二百萬元之保證金匯入林崑林帳戶等語。核與其於提起
自訴之前向台灣台南地方法院檢察署所提告訴狀中所稱：「協議
書二份於八十二年十月十五日上午在鄔之盛辦公室由被告當場製
作。除其中一份交由告訴人（即上訴人）簽名、填妥住居所由被
告持有。另一份則由被告重繕後，於同年月十六日，交由告訴人
簽名，至其內容於重繕後是否與重繕前相同，被告表示完全照抄
，告訴人信以為真，未予瀏覽，即簽名交由收受」等語不符（第
六二六０號偵查卷第一、二頁）；前者指稱：同日簽二份協議書
，其中一份被告諉稱字跡欠端正，要攜回重抄，乃以空白紙令其
簽名；但於告訴時則稱：二份協議書均係八十二年十月十五日被
告當場製作，其中一份（即指定將保證金電匯林崑林帳戶之協議
書）由被告重繕後，再於十六日交其簽名，伊未瀏覽內容即簽名
交由被告收受等語。前後所供互有出入，已難採信。而依卷附協
議書內容，上訴人係協助被告取得高雄市國家科學博物館之進口
花崗石工程及鋁門、鋁窗及鐵捲門工程，被告則以保證金名義給
付上訴人二百五十萬元為酬謝，上訴人如未協助被告取得該項工
程，應無條件退還保證金，上訴人並提供案外人洪桂秋之不動產
設定抵押權與被告所代表之久益投資公司，其中有關載有二百萬
元保證金之協議書，所載「二百萬元直接電匯入一銀西台南分行
林崑林帳號00000000000號帳戶」，是否為被告所變
造，厥為癥結之所在。查上訴人與被告均指稱上開內容係對方所
指定。但上訴人於告訴狀中係載稱：「告訴人（即上訴人）積欠
案外人陳香志（上訴人稱現在中國大陸，行方不明）一百五十萬
元，經商得友人洪桂秋同意，以其土地及建物所有權狀，交由陳
香志設法借貸同額款項以為清償。嗣陳香志經其友人鄔之盛介紹
，認識久益投資公司之錢武志，轉邀告訴人與錢武志洽談工程合
作，由久益投資公司提供二百五十萬元為酬勞，告訴人以洪桂秋
不動產設定抵押，以供日後介紹不成，作為退還保證金之擔保，
雙方成立協議二份，但久益公司並無人具名，而以被告甲○○為
名義上抵押債權人」。上開二百五十萬元之保證金，其中五十萬
元業已收受，業據上訴人所自承（原審更(一)卷第一０九頁）；其
餘二百萬元係於八十二年十月十六日分二次匯入林崑林帳戶，有
華南商業銀行一百十五萬元跨行匯款回條聯及蓋有台北銀行松江
分行戳記金額八十五萬元之匯款明細表等影本可憑（詳原審更(一)
卷第六一、六二頁）。證人林崑林證稱：「其在一銀西台南分行
有帳戶，錢匯入當天，我就提出來，是陳香志告訴我錢是他所匯
的，要我提出來，過幾天他來我家拿走那筆錢」、「陳香志告訴
我他匯入我帳戶，他匯入八十五萬元及一百十五萬元，當天即提
交陳香志」（詳第一審卷第四一頁，原審上訴卷第二一頁）。上
訴人積欠陳香志之一百五十萬元，原以洪桂秋不動產設定抵押擔
保以借款清償，已如前述；而依證人林崑林所述，匯入其帳戶內
之款項確由陳香志取走。則上開二百萬元之保證金，應係用以清
償陳香志之債款；況證人錢武志證稱：將款項匯入林崑林之帳戶
係上訴人所指定（第七八八九號偵查卷第十九、二０頁，第一審
卷第六九、一一九頁），則上訴人指稱協議書上記載款項匯入林
崑林帳戶係被告所變造，尚屬無據。況雙方於簽訂上開協議書之
後，被告如未屢行交付二百萬元之保證金，上訴人何以歷經數年
，均不加聞問，而遲至八十七年五月間始提起訴訟？足見上開二
百萬元之保證金直接電匯入林崑林帳戶，應為上訴人所知悉。又
上訴人積欠陳香志一百五十萬元，乃以洪桂秋所有之土地及建物
所有權狀，交由陳香志設法借貸同額款項以為清償。嗣陳香志曾
從中撮合本件契約，因上訴人取得上開保證金，而以洪桂秋為義
務人兼債務人，上訴人為連帶債務人，上開抵押權於設定時，上
訴人與被告均曾前往周如月代書處會同辦理，於登記完畢後，因
上訴人為連帶債務人，故亦曾在收件簿上簽名確認，有代書收件
簿影本可證。該簽名之真正並經上訴人坦承在卷（原審更(一)卷第
六五頁），顯見被告無偽造債權之情。則被告所辯，尚可徵信，
此外復無其他證據，足以證明其有變造私文書、偽造債權之犯行
，因認第一審諭知關於變造私文書、偽造債權部分無罪，為無不
合，予以維持，駁回上訴人此部分在第二審之上訴，經核於法尚
無違誤。上訴人上訴意旨略稱：(一)八十二年十月十六日之協議書
，係被告甲○○勾結案外人陳香志、錢武志，利用上訴人不知情
之情形下所篡改，此觀證人林崑林證稱：其與上訴人及被告均不
相識；陳香志曾告以匯入其帳戶二百萬元，其於領出上開款項後
，交由陳香志等語自明。上訴人與陳香志並不認識，自無可能指
定將款項匯入林崑林帳戶之理。原判決認定上開二百萬元匯入林
崑林帳戶，係經由上訴人之同意等語，核與卷證資料不符。且抵
押權為從屬債權，必於債權成立之後始有抵押權之設定，但該抵
押權卻提早於同年月十四日即行設定，而有偽造債權之犯行。證
人鄔之盛、錢武志既言明簽立協議書時，其等兩人與上訴人、被
告均在場；但鄔之盛、錢武志就簽訂協議書細節之供述與被告所
述並不相同，顯見上開協議書係被告事後所篡改。且上訴人縱有
積欠陳香志，與本案之酬勞金亦不相關，上訴人核無同意以二百
萬元清償一百五十萬元債務之理。(二)卷附之切結書係被告所偽造
，此據上訴人於第一審法院追加自訴，原審未加調查審認，自有
已受請求之事項未予判決之違誤等語。查原判決依憑相關證據，
資以認定被告並無觸犯偽造私文書之犯行，已無不合。又證據之
取捨，屬於事實審法院之職權，其取捨苟不違背經驗法則或論理
法則，即不容其任意指為違法。查上訴人雖指訴被告有變造私文
書之犯行，但查無證據足以證明其所指訴為真實。且上訴人亦供
承其積欠陳香志一百五十萬元，乃以洪桂秋所有之土地及建物所
有權狀，交由陳香志設法借貸同額款項而設定一百四十萬元之抵
押權與王姿文，嗣於八十二年十月十三日塗銷抵押權之設定，並
於同日設定二百四十萬元之最高限額抵押權與被告，此有上開土
地登記簿影本可按；而陳香志於取得上開二百萬元之保證金之後
，由上訴人改以上開房地設定抵押以為日後返還保證金之擔保，
上訴人於設定上開抵押權時，曾與被告前往周如月代書處辦理，
於登記完畢後，被告曾在收件簿上簽名確認，並自承該簽名為真
正，已如前述，原判決核無所指違背法令之情形存在。又上訴人
之自訴狀中並無指明被告有偽造切結書之犯行，其於第一審言詞
辯論終結前之八十七年十一月十一日調查證據聲請狀中，只請求
命被告提出切結書之原本，俾與抵押權設定書上之印文，送請鑑
定等語（見第一審卷第八八頁）；其於審判期日亦只陳明其未在
切結書上簽名（同上卷第一一九頁反面第一行），是上訴人並未
追加被告犯有偽造切結書之犯行，原審就此部分亦已說明未加審
判之理由，難謂有已受請求之事項未予判決之違法。又陳香志既
以上開保證金以清償其對於上訴人之債權，被告自無與陳香志、
錢武志勾結虛偽設定抵押權之必要；證人鄔之盛、錢武志就有關
協議書之簽立之細節，所為之供述與被告所述並不相同，係因各
人之記憶因時間之經過而有不同；陳香志以二百萬元以清償一百
五十萬元之欠款，為民事上不當得利之問題，核與刑責無涉，並
據原判決敘述明確；是上訴人此部分之上訴，非有理由，應予駁
回。
二、關於背信、使公務員登載不實部分
按刑事訴訟法第三百七十六條各款所列之案件，經第二審判決，
不得上訴於第三審法院，法有明文規定。查被告甲○○被訴背信
、使公務員登載不實部分，核係刑事訴訟法第三百七十六條第五
款、第一款所列之案件，此部分既經原審維持第一審諭知被告無
罪，自不得上訴於第三審法院，上訴人竟一併提起，顯為法所不
許，此部分上訴亦為不合法，同應駁回。
據上論結，應依刑事訴訟法第三百九十六條第一項、第三百九十
五條前段，判決如主文。
中　　華　　民　　國　九十四　年　　二　　月　二十四　日
                      最高法院刑事第六庭
                          審判長法官  莊　登　照
                                法官  洪　明　輝
                                法官  黃　一　鑫
                                法官  魏　新　和
                                法官  林　秀　夫
      本件正本證明與原本無異
                                      書  記  官
中　　華　　民　　國　九十四　年　　三　　月　　三　　日
                                                    Ａ
